臺灣高等法院臺中分院刑事判決　　　　　　　 民國九十一年度上訴字第一八三號
　　上　訴　人
　　即　被　告　戊○○
　　指定辯護人　本院公設辯護人　郭博益
　　上　訴　人
　　即　被　告　丙○○
　　選任辯護人　林萬生
　　　　　　　　劉進堂
右上訴人等因盜匪案件，不服臺灣南投地方法院中華民國九十年十二月二十七日第一
審判決（民國九十年度訴字第三○六號，起訴案號：臺灣南投地方法院檢察署民國八
十九年度偵字第四二四六號），提起上訴，本院判決如左：
    主      文
原判決撤銷。
戊○○共同意圖為自己不法之所有，帶兇器以強暴、脅迫，至使不能抗拒而取他人
之物，處有期徒刑柒年陸月。
丙○○幫助意圖為自己不法之所有，帶兇器以強暴、脅迫，至使不能抗拒而取他人
之物，處有期徒刑年玖月。
    事      實
一、戊○○與丙○○於民國（下同）八十九年十一月二十二日，相約前往南投縣竹山
    鎮○○路美食廣場用餐，席間戊○○獲悉丙○○將於近日返還積欠丁○之欠款新
    台幣（下同）五十萬元，因經濟拮据，竟萌意圖為自己不法所有之強盜犯意，旋
    於同年十二月一日十五時三十六分許，以其平日所持用之Ｚ000000000
    號行動電話，撥打丙○○所持用之Ｚ000000000號行動電話，再度邀約
    丙○○前往上開美食廣場，丙○○明知戊○○起意強盜，竟基於幫助之犯意，當
    場以上開行動電話撥打丁○所持用之Ｚ000000000號行動電話，與丁○
    約定於同日十八時三十分，在南投縣竹山鎮○○路○段七二八之一號丁○住處還
    款，並帶同戊○○前往丁○住處察看地形，幫助戊○○知悉其還款之時間、地點
    後，戊○○即行離去，並於同日十八時二十二分許，以上開行動電話聯絡丙○○
    ，確認丙○○將依約前往還款後，即夥同不詳姓名年籍之成年男子，並基於強盜
    之犯意聯絡，於丙○○還款離去丁○住處，並俟丁○將五十萬元現金攜往南投縣
    竹山鎮○○路一三二巷一號舊宅後，駕駛白色自小客車，幪面且分持不明刀械之
    兇器，侵入上開丁○舊宅內（侵入住宅部分未據告訴），分別以不明刀械抵住丁○及其夫乙○○之頸部，並對丁○恫稱：「將錢拿出來，否則就要將妳殺死」等
    語，以此強暴、脅迫方法致使丁○及乙○○不能抗拒，劫取現金六萬六千元，得
    手後離去之際，因丁○高喊救命，戊○○與該不詳姓名成年男子二人於倉惶之間
    將上開劫得現金遺落在丁○住處內外，嗣為丁○全數尋獲。
二、案經南投縣警察局竹山分局報請台灣南投地方法院檢察署檢察官偵查起訴。
　　理      由
一、訊據上訴人即被告（下稱被告）戊○○、丙○○均矢口否認涉犯右揭犯罪事實，
    被告丙○○辯稱伊未曾幫助他人劫取丁○之財物，伊未帶被告戊○○查看地形，
    關於還錢之事，很多人知道云云，被告戊○○則辯稱本件並無任何直接證據，徒
    以伊於偵查中口誤及丙○○等人之指述即認定其涉案，顯不足採，伊根本未去搶
    錢云云。
二、 經查：
（一）右開犯罪事實，業據被告丙○○於警訊時供承不諱，而被害人丁○確有於右開
      時地被二名幪面歹徒以兇器強盜財物之事實，亦經該被害人於警、偵訊時指述
      甚詳，至丁○對於行劫之人雖於偵審中均無法明確辨認，而查依其所遭遇之歹
      徒持刀闖入民宅劫財情狀，且該二名歹徒均幪面，一經呼喊後即劫走部分錢財
      逃逸，所停留之時間甚為短暫等情，任一平常人均無法明確辨認（目擊歹徒逃
      逸之證人江晉嘉、曾吉世於警訊中亦陳稱無法辨識歹徒，參偵卷第第十七、十
      八頁證人警訊筆錄），況遇劫之丁○，自不能僅以丁○無法指認當庭之被告戊○○，即排除戊○○之涉犯本案之可能。
（二）被告丙○○於警訊中對於右揭事實均坦承不諱，且被告丙○○於檢察官初訊時
      亦表示於警局所言屬實，且經伊看過才簽名等語（八十九年十二月二日偵訊筆
      錄，偵卷第二十七頁背面）。再經原審調閱被告丙○○於警訊筆錄製作前與偵
      查員警對話錄影帶結果，被告丙○○在未經脅迫之情形下即明確向員警陳述本
      案發生經過，並指稱涉嫌劫財之人即為被告戊○○等情（參原審九十年十月五
      日勘驗筆錄及卷附錄影帶）。又被告丙○○於偵查中自承係於本件案發當日下
      午五時許在美食廣場時，始與被害人丁○以行動電話確定還款時間地點，此亦
      有被告丙○○所持用之行動電話通話紀錄在卷可資佐證；是丁○身懷五十萬元
      鉅款一事，苟非經由被告丙○○告知，他人又豈能立即得知被害人丁○身懷鉅
      款（丁○取得款項返回舊宅時，係以外套包裹現金，依經驗法則，事前如不知
      悉內藏現金，實難自外觀判定內含現金）？被告丙○○於警訊所供內容殊值採
      信。
（三）依偵查卷附之被告等所持用行動電話之通話紀錄（參偵卷第四十八頁及第九十
      九頁至一百二十頁），與被告丙○○、被害人丁○於警訊中所供證時間均相符
      合，且依被告戊○○所持用之Ｚ000000000號行動電話通話紀錄顯示
      ，本件案發當日下午六時二十二分四十三秒，被告戊○○撥打第三次電話予被
      告丙○○，其發話地點之基地台位置係在南投縣竹山鎮瑞竹巷二五弄七號七樓
      之七，有上開通話紀錄在卷可稽，本案案發時間約為同日下午六時三十分許，
      足證被告戊○○於案發當時所在地確在南投縣竹山鎮，距案發地點不遠處，戊○○於偵查中所辯，於同日下午六時許即已前往雲林縣斗六市一節，顯不足採
      信。
（四）被告戊○○之原審指定辯護人質疑被告丙○○與戊○○間於案發之日電話通話
      時間甚為短暫，且本案被告之通話記錄最後一次係晚間六點二十二分，足見本
      案被告等彼此間之通話係於被告丙○○償還款項之前，被告戊○○應無從得知
      丙○○於何時完結償還款項行為，是以被告等雙方之通話記錄並無法佐證被告
      丙○○不利於被告戊○○確有犯罪事實之供述為真。然查，丁○收得被告丙○○償還款項至其遭強盜財物止，前後不過半小時左右之時間，被告戊○○僅須
      確認被告丙○○已進入丁○宅內還款，而後於丁○住處外見被告丙○○外出，
      即可知被害人丁○已取得款項之事實，被告等自無於電話內明言之必要，原審
      指定辯護人此項質疑，尚不足採。
（五）被告丙○○之父林清其於九十年一月二日警訊中陳稱：「被告戊○○曾於八十
      九年十二月十九日單獨前來找我，叫我拿出五百萬元來擺平被告丙○○所涉強
      盜案件，如果有拿到錢，他就出面投案坦承犯行，如果未拿到錢就要把被告丙○○涉案部分公開」等語（參偵卷第五十八頁至五十九頁），證人林清其嗣於
      原審調查時雖主動到庭證稱，伊不認識字，不知警訊筆錄寫什麼云云（參原審
      十二月三日訊問筆錄），惟查，證人林清其係二十九年八月十四日生，製作筆
      錄時年約六十歲，且伊自承為小學畢業，參酌民國三十年代之教育、社會環境
      ，證人林清其既已受畢小學教育，自無全然不識字之可能；且觀之證人林清其
      於警訊時陳述之內容，員警僅問及被告戊○○案發後曾否至伊家找被告丙○○
      ，證人林清其則主動表示被告戊○○要脅要伊出資擺平，否則即予公開被告丙○○涉案等情，堪認證人林清其於當時確係出於維護其子丙○○之安全而主動
      供出上情，至其於原審否認被告戊○○有為此項脅迫行為，顯係唯恐被告戊○○經認定涉案後，其子丙○○即明確成立幫助盜匪犯行，而出於迴護之詞，自
      不足採信。從而，堪認證人林清其於警訊時所言確屬實情。據此，被告戊○○
      果未為前開犯行，又豈有知悉被告丙○○涉案，並對證人林清其要脅予以公開
      之理？至被告戊○○之原審指定辯護人指證人上開警訊證述內容未經全程錄音
      、影，與刑事訴訟法第一百條之一第一項、第二項、同法第一百條之二規定意
      旨相悖，然查上開刑事訴訟法規定條文係規範對警政及司法機關對於被告之訊
      問過程，旨在確保被告不受不當及不法之詢問及訊問，而證人對於司法警察之
      詢問並不負陳述義務，且於案情之利害關係不若被告，如其主動配合陳述，並
      無於警訊過程中全程錄音影之必要。且查刑事訴訟法規定之關於人證之證據方
      法係以檢察官偵查中及法院審判中之陳述內容為審判之證據，至證人警訊筆錄
      依現行刑事訴訟法規定，屬於書證之性質，依法應於偵審過程中提供予被告辨
      別其內容之真實性，如參酌其他證據足認為真實，自得據為認定事實之依據，
      附此敘明。
（六）被告丙○○之原審選任辯護人又為其辯稱本件知悉被告丙○○還錢者，尚有被
      告丙○○向其籌錢之蕭昌源，且被告丙○○於案發當日下午五時二十八分亦有
      撥打電話000000000電話予蕭昌源，此有通聯紀錄可憑等語。然查被
      告丙○○於偵查中已明白陳稱，案發當日中午十二時許即已籌畢還款現金（八
      十九年十二月十四日偵訊筆錄，偵卷第三十七頁），且被告丙○○與被害人丁○約定還款時為當日下午五時二十一分至三十分許（參卷附通聯紀錄，偵卷第
      四十八頁），如是時被告丙○○尚待籌款，應不至與被害人丁○約定還款時間
      。被告丙○○上述時間之與蕭昌源通話紀錄，顯與借貸金錢還款乙事無涉，原
      審選任辯護人上開辯詞，與事實不相符合，不足採信。
（七）依目擊歹徒逃逸之證人江晉嘉所證述，劫財歹徒所駕駛之汽車將號碼牌貼住，
      尾字未貼到的是直的一直線，前幾碼尾巴是圓圈的（參八十九年十二月一日警
      訊筆錄及九十年二月六日偵訊筆錄，偵卷第十七頁及第一百二十八頁）；另目
      擊證人曾吉世亦證稱，歹徒所駕駛車輛是白色的（參八十九年十二月一日警訊
      筆錄及九十年二月六日偵訊筆錄，偵卷第十八頁及一百二十七頁以次）。而據
      證人張桂銘於警訊時陳稱，車牌號碼Ｃ六－三００一號汽車為其弟所有，均交
      由其使用，被告戊○○在八十九年八、九月間曾在伊家住了約二個月，曾有未
      告知而擅自使用上開車輛之情形（九十年二月二十六日警訊筆錄，偵卷第一百
      五十三頁）。另證人張桂賓於警訊時陳稱，車牌號碼Ｃ六－三００一號白色馬
      自達一千八百ＣＣ之自小客車為其所有，均由其兄張桂銘使用，伊知道被告戊○○曾向其借用過（九十年二月二十五日警訊筆錄，偵卷第一百五十頁）。再
      被告戊○○於偵訊中亦自承曾將該車開走等情（參偵卷第一百五十八頁背面）
      。足見被告戊○○確曾使用該車牌號碼Ｃ六－三００一號汽車，且該車與證人
      曾吉世、江晉嘉所述之歹徒所駕之車輛之顏色及車牌號碼經略去上半部後，其
      車號尾數確呈直線，前三碼尾巴為圓弧形之特徵吻合（參偵卷第六十頁所附車
      牌號碼Ｃ六－三００一號自小客車照片），且與被告丙○○所述當日見被告戊○○所駕駛前往與其會面之車輛外型、顏色相似（參偵卷第一百五十八頁背面
      ）。此亦可為認定被告戊○○犯有右揭犯行之佐證。
（八）被告丙○○雖與被害人丁○約定，二人至被害人丁○之新宅清償債務，而被害
      人丁○遇劫之處所則為其對街之舊宅，原審辯護人等均以此質疑行劫之歹徒如
      與被告丙○○有所串謀，斷無等候被害人丁○至舊宅後始加以強奪財物之可能
      ；然查，被害人丁○之新舊宅僅隔一集山路，徒步穿越亦不過數分鐘時間（參
      偵卷第一百四十一頁以次之現場圖及照片），縱被告丙○○告知與被告戊○○
      還款之處所為新宅，被告戊○○僅須於新宅屋外等候之際即可發現被害人丁○
      行經路線，再依卷附照片顯示，集山路為人車來往頻繁之道路，被害人丁○新
      舊宅間有牛排屋及日本料理等商店，非屬人煙罕至之處所，依歹徒行劫多選擇
      不易為他人發現處所之常情，被告戊○○等行劫自亦無選擇於丁○持款前往舊
      宅時之途經大馬路過程中為盜匪行為，而使路人得輕易發現其等行跡據以報警
      之理。原審辯護人等上開所辯，亦不足採。
（九）被告丙○○於接獲被害人丁○求援電話後，隨即以機車搭載被害人丁○前往警
      局報案，嗣並於偵查員警訊問過程中主動供出案情等節，此固足為被告丙○○
      犯後態度尚屬良善之佐證，惟不能僅以其事後輔助被害人丁○報警及主動供出
      犯行等情狀，即遽認其未幫助他人犯強盜之犯行；蓋被告丙○○與被害人丁○
      本為多年相識之友人，且被害人丁○曾借貸金錢供其週轉使用，常人情感上遇
      此事故亦不免偶生有惻隱之心，且依被告丙○○於警、偵訊中所言，本案其係
      因被害人丁○向其收取利息過多，而一時心生不平，始出此念頭，過程中尚且
      告知被告戊○○劫財不可傷人，故其於被害人丁○求援時伸以援手，亦不逾常
      情，惟尚不能以之為被告丙○○未曾涉案之反證，否則刑事訴訟法即無須有被
      告自白相關規定之必要，蓋以此推論，被告之自白斷無於審判中供參酌之餘地
      矣。況被告丙○○於偵查中不否認曾帶同被告戊○○前往被害人住處勘查地形
      ，被告丙○○苟非意在幫助被告戊○○前開盜匪犯行，大可私下還款予被害人
      丁○，又豈有告知被告戊○○關於其還款時地，並帶同前往之理？
（十）按強盜罪之強暴、脅迫，祇須抑壓被害人之抗拒或使被害人身體上、精神上，
      處於不能抗拒之狀態為已足，其暴力縱未與被害人身體接觸，仍不能不謂有強
      暴、脅迫行為（二十二年度上字第三一七號判例參照）。本件衡之被害人丁○
      於警、偵訊時均一致陳稱兩名幪面歹徒衝進來，分持刀械叫伊將錢拿出來，再
      觀諸卷附現場照片、現場平面圖及證人即丁○之夫乙○○中風行動不便等情狀
      可知，被告戊○○與另名不詳姓名成年男子進入丁○住處時，僅有被害人一人
      在房內，且被害人之夫中風行動不便，顯無力救援，而被告戊○○及該名不詳
      姓名男子係持刀威嚇被害人後強取財物，其時間歷程雖甚短暫，然以此種持刀
      、近距離、短時間抑壓被害人之情形觀之，被害人如稍有反抗，顯必危及其生
      命、身體之安全，益見被害人當時之處境，無論在主觀上及客觀上，顯然均已
      喪失意思自由、達到不能抗拒之程度，是被告丙○○原審選任辯護人為其辯稱
      ，歹徒此種行為應屬搶奪云云，顯不足採信。次按強盜罪之既遂與否，以已未
      得財為標準（最高法院二十一年度上字第八九二號判例參照），而所稱得財與
      否，即視若該劫得財物已否進入被告之實力支配中為判斷基準。查本件被告戊○○與該名不詳姓名男子已自丁○手中取得款項，嗣二人於倉惶逃離中，雖將
    財物遺落於丁○住宅附近，而為丁○及證人曾世吉等共同全數拾回，然該部分
      財物既已落入被告等之手中，且攜離丁○住宅，直至屋外始掉落在地，堪認被
      告戊○○等人之已支配管領該等財物，自應認其盜匪行為已達既遂程度，原審
      選任辯護人謂被告戊○○等所為仍屬未遂，尚不足採。
綜上所述，被告戊○○、丙○○等上開所辯，無非事後卸責之詞，不足採信。此外，
並有現場照片六張、現場平面圖二張附卷可稽。至於證人蕭昌源、陳富厚、劉永純於
本院均證稱被告丙○○曾向渠等借款欲償還「阿美」乙節，亦無法為有利於被告等之
認定，附此明。本件事證明確，被告等右揭犯行，均堪以認定。
三、核被告戊○○所為，係犯修正後刑法第三百三十條第一項之帶兇器強盜罪；被
    告丙○○所為，係幫助被告戊○○強盜犯行，而犯同條項帶兇器強盜罪之幫助
    犯。按懲治盜匪條例已於九十一年一月三十日公布廢止，同年二月一日生效，而
    刑法第三百三十條第一項強盜罪之刑度，亦於同年一月三十日公布修正，將五年
    以上十二年以下有期徒刑修正為七年以上有期徒刑，於同年二月一日生效，就新
    刑法規定與懲治盜匪條例比較適用，比較結果，以修正後之刑法較有利於被告，
    是被告犯後法律已有變更，依刑法第二條第一項前段之規定，應適用最有利於被
    告之法律即修正後之刑法第三百三十條第一項之規定。檢察官以懲治盜匪條例第
    五條第一項第一款之普通盜匪罪起訴，尚有未洽，其起訴法條，應予變更。被告
    戊○○與不詳姓名年籍之成年男子間，就上開犯行，有犯意聯絡及行為分擔，均
    為共同正犯。被告丙○○以幫助之意思，幫助被告戊○○之帶兇器強盜犯行，
    係屬幫助犯，爰依刑法第三十條第二項之規定，減輕其刑。被告戊○○與不詳姓
    名年籍之成年男子同時同地對於被害人丁○及其夫乙○○為之，應依想像競合犯
    之例從一重處斷。原審對被告等予以論罪科刑，固非無見，惟查原審未及作上開
    之比較適用，即有未合，被告等上訴均否認犯罪，指摘原判決不當，雖無足取，
    然原判決既有上述可議之處，即屬無可維持，仍應由本院將原判決予以撤銷改判
    ，爰審酌被告等犯罪之動機、目的、手段、所生損害及犯罪後之態度等一切情狀
    ，分別量處被告戊○○有期徒刑柒年陸月，被告丙○○有期徒刑年玖月。至於
    被告戊○○與不詳姓名之男子所持用之不明刀械，未據扣案，且無法證明為其等
    所有，或係違禁物，爰不予宣告沒收，併此敘明。
四、據上論斷，應依刑事訴訟法第第三百六十九條第一項前段、第三百六十四條、第
    二百九十九條第一項前段、第三百條，修正後刑法第三百三十條第一項、第二十
    八條、第三十條第二項、第五十五條、第二條第一項前段，判決如主文。
本案經檢察官甲○○到庭執行職務。
中      華      民      國　    九十一     年     四      月     九 　　日
　　　　　　　　　　　　　　　　臺灣高等法院臺中分院刑事第九庭
　　　　　　　　　　　　　　　　　　　審判長法　官　陳　筱　珮
　　　　　　　　　　　　　　　　　　　　　　法  官  趙  春  碧
　　　　　　　　　　　　　　　　　　　　　　法　官  吳　重　政
右正本證明與原本無異。
如不服本判決應於收受送達後十日內向本院提出上訴書狀，其未敘述上訴之理由者並
得於提起上訴後十日內向本院補提理由書（均須按他造當事人之人數附繕本）。
　　　　　　　　　　　　　　　　　　　　　　書記官　林  育　德
中      華      民      國　    九十一     年     四      月     十 　　日
附錄：
修正後刑法第三百三十條第一項：
犯強盜罪而有刑法第三百二十一條第一項各款情形之一者，處七年以上有期徒刑。
                              　　　　　　　　　　　　　　　　　　　　　Ａ
